【裁判字號】    92,訴,5123
【裁判日期】    921201
【裁判案由】    債務人異議之訴
【裁判全文】
臺灣臺北地方法院民事判決                        九十二年度訴字第五一二三號
    原      告  甲○○
    訴訟代理人  黃謙恩律師
    被      告  乙○○
    訴訟代理人  劉錦隆律師
當事人間債務人異議之訴事件，本院於民國九十二年十一月十七日言詞辯論終結，判
決如下：
    主  文
原告之訴駁回。
訴訟費用由原告負擔。
    事  實
甲、原告方面：
一、聲明：鈞院九十一年度民執乙字第一七九０八號，原告與被告間，因拍賣抵押物
    執行事件，就原告所有坐落「台北市○○街○段二二一號六樓之一」，如後「附
    表」所示已辦理保存登記之建物，所為查封之強制執行程序，應予撤銷。
二、陳述：
（一）訴外人興橋建設股份有限公司（下稱興橋公司）於民國八十四年一月二十四日
      與承攬人成銘營造有限公司（下稱成銘公司）簽訂契約，將坐落台北市○○區
      ○○段二小段一一一、一一四、一一五、一一六、一一八、一一九、一二０、
      一二一之一、一二一之二地號土地上建物即興橋寶第大樓工程由其施工，旋因
      積欠承攬人成銘公司承攬報酬債務新台幣（下同）四千九百十八萬零三十五元
      ，經雙方於八十八年四月十五日在本院簡易庭以八十八年度北調字第三０三七
      號成立調解，定作人興橋公司承認承攬人成銘公司就前述土地上之「未辦理保
      存登記建物」有法定抵押權存在。嗣被告於八十八年九月十五日受讓承攬人成
      銘公司前述承攬報酬債權，並併同受讓其法定抵押權，且已通知定作人興橋公
      司在案。
（二）詎定作人興橋公司迄未清償前開承攬報酬，原告於九十二年五月二十九日以起
      造人名，就興橋寶第大樓中如附表所示之建物向台北市建成地政事務所，辦理
      建物所有權第一次登記，而取得該不動產所有權。被告既已受讓法定抵押權，
      惟查前開建物登記謄本中並無任何以訴外人成銘公司或被告為法定抵押權人之
      登記，對此是否有法定抵押權存在，已有可議，被告主張伊自成銘公司受讓債
      權連同法定抵押權，縱令非虛，依前揭建物登記謄本所示，亦未完成受讓法定
      抵押權之登記，揆諸前揭說明尚難謂其法定抵押權已生效力，此外，被告復未
      曾取得對原告有法定抵押權存在之確認判決，何能逕對原告聲請拍賣其所有系
      爭建物。是承攬人與定作人間就法定抵押權而言，係基於法律規定而生，不待
      登記即發生效力，惟此法定抵押權如隨同其債權由原承攬人移轉於第三人取得
      既屬依法律行為而取得，則非經登記，不生效力，此觀之民法第七百五十八條
      規定甚明。
（三）依被告所提出之民事裁定（九十年拍字第二０七三號及九十一年拍字第一三一
      二號），載明「主文，相對人興橋股份有限公司所有如『附表』所示之不動產
      ，准予拍賣。」，對此鈞院民事執行處於九十一年八月十四日查封本件系爭建
      物，惟此裁定中所謂「如『附表』所示不動產」，係指上列起造人汪貴勳、莊
      斯榮、姜雲林等十六人之建物如「未辦保存登記建物面積附表」所示。至於原
      告所有上列建物，因已辦理「保存登記」完畢，則與該執行名義「主文」所示
      不符，依法不得對之強制執行，爰提起債務人異議之訴，請求鈞院撤銷九十一
      年度民執乙字第一七九０八號，原告與被告間因拍賣抵押物執行事件，就原告
      所有坐落「台北市○○街○段二二一號六樓之一」，如附表所示已辦理保存登
      記之建物，所為查封之強制執行程序。
三、證據：提出本院民事裁定書影本二件、台灣高等法院民事裁定書影本二件、調解
    程序筆錄影本一件、債權讓與契約書影本一件為證。
乙、被告方面：
一、聲明：駁回原告之訴。
二、陳述：
（一）原告非執行名義之債務人，亦非執行程序之債務人，依強制執行法第十四條之
      規定，不得提起本件異議之訴。且原告係因受讓而取得成銘公司對興橋公司之
      承攬報酬權，且依民法第二百九十五條規定，法定抵押權隨同債權移轉，自不
      以登記為生效要件，無民法第七五十八條之適用。
（二）所謂執行名義附有條件，係指執行名義所載之請求權附有條件或執行名義本身
      附有條件者而言。本件執行名義即台灣高等法院九十年拍字第一三一二號裁定
      主文為「相對人興橋建設股份有限公司所有如附表所示之不動產准予拍賣」，
      並未附有任何條件。至於附表雖載有「未辦理保存登記建物面積」，只是說明
      系爭不動產當時尚未辦保存登記而已，並非執行名義裁定系爭房屋在未辦保存
      登記時始准拍賣，更非執行名義附有條件。
（三）民法第八百六十七條之規定於法定抵押權亦應有適用，故本系爭建物縱已辦理
      保存登記，仍為承攬報酬債權之法定抵押權效力所及。況系爭建物於本院查封
      後始辦理保存登記為原告所有，依強制執行法第一百一十三條准用第五十一條
      第二項規定，原告於實施查封後所辦理之保存登記，對於被告並不生效力。
丙、本院依職權調閱本院九十一年度執字第一七九０八號卷宗。
    理  由
一、原告主張依被告所提出之據以聲請強制執行之民事裁定（九十年拍字第二０七三
    號及九十一年拍字第一三一二號），載明「主文，相對人興橋股份有限公司所有
    如『附表』所示之不動產，准予拍賣。」，對此本院民事執行處於九十一年八月
    十四日查封本件系爭建物，惟此裁定中所謂「如『附表』所示不動產」，係指起
    造人汪貴勳、莊斯榮、姜雲林等十六人之建物如「未辦保存登記建物面積附表」
    所示，至於原告所有上列建物，因已辦理「保存登記」完畢，則與該執行名義「
    主文」所示不符，依法不得對之強制執行，爰提起債務人異議之訴等語。被告則
    以原告非執行名義之債務人，亦非執行程序之債務人，依強制執行法第十四條之
    規定，不得提起本件異議之訴，且原告係因受讓而取得成銘公司對興橋公司之承
    攬報酬權，且依民法第二百九十五條規定，法定抵押權隨同債權移轉，自不以登
    記為生效要件，無民法第七五十八條之適用等語置辯。
二、按執行名義成立後，如有消滅或妨礙債權人請求之事由發生，債務人得於強制執
    行程序終結前，向執行法院對債權人提起異議之訴，強制執行法第十四條第一項
    前段有明文之規定。準此，強制執行法第十四條所定債務人異議之訴，係以排除
    對於債務人之執行名義之執行力為目的，苟非強制執行之債務人，提起債務人異
    議之訴，即欠缺權利保護之必要。經查，本件被告據以聲請強制執行之名義，係
    台灣高等法院九十一年度抗字第一三一二號拍賣抵押物裁定，該裁定主文為「相
    對人興橋股份有限公司所有如附表所示之不動產准予拍賣。」，而被告以該台灣
    高等法院九十一年度抗字第一三一二號裁定，向訴外人興橋公司聲請強制執行等
    情，業據本院依職權調閱本院九十一年度執字第一七九０八號卷宗，經核屬實，
    是原告並非系爭執行名義之債務人，亦非系爭強制執行程序之債務人，經本院闡
    明後，原告仍主張其係提起債務人異議之訴，揆諸前揭說明，原告提起本件債務
    人異議之訴，即無權利保護之必要。
三、從而，原告提起債務人異議之訴，請求本院撤銷九十一年度民執乙字第一七九０
    八號，原告與被告間因拍賣抵押物執行事件，就原告所有坐落「台北市○○街○
    段二二一號六樓之一」，如附表所示已辦理保存登記之建物，所為查封之強制執
    行程序，即無理由，應予駁回。
四、結論：原告之訴為無理由，依民事訴訟法第七十八條判決如主文。
中      華      民      國    九十二    年    十二    月     一     日
                    民事第六庭  法  官    郭美杏
正本係照原本作成
如對本判決上訴，須於判決送達後廿日內向本院提出上訴狀
中      華      民      國    九十二    年    十二    月     一     日
                                          書記官    陳如庭


司法院資訊處製作；財團法人民間司法改革基金會備份。
